【裁判字號】    98,訴,2245
【裁判日期】    990128
【裁判案由】    土地增值稅
【裁判全文】
臺北高等行政法院判決
                                      98年度訴字第2245號
                                      99年1月7日辯論終結
原      告  甲○○
被      告  臺北市稅捐稽徵處
代  表  人  乙○○（處長）
訴訟代理人  丙○○
            丁○○
上列當事人間土地增值稅事件，原告不服臺北市政府中華民國98
年9 月30日府訴字第09870117500 號訴願決定，提起行政訴訟。
本院判決如下：
    主  文
原告之訴駁回。
訴訟費用由原告負擔。
    事實及理由
一、程序事項：
(一)、本件原告經合法通知，未於言詞辯論期日到場，依行政訴訟
    法第218 條準用民事訴訟法第386 條、第385 條第1 項前段
    規定，核無民事訴訟法第386 條所列各款情形，爰依到場被
    告之聲請，由其一造辯論而為判決。
(二)、查原告前於本院95年度訴字第4214號案係請求：「被告應就
    原告原所有於80年3 月28日被拍賣房地坐落臺北市○○區○
    ○段5 小段186 地號1 筆，所有權4 分之1 ，准作成依土地
    稅法第34條第1 項規定稅率計課徵土地增值稅之行政處分。
    及自拍定人代為繳納稅款之日即80年4 月13日起算，至填發
    收入退還書國庫支票之日止，按更正稅額，依代為繳納稅款
    之日郵政儲金匯業局之1 年期定期存款利率，按日加計利息
    ，將差額函請法院重新分配。」（見原處分卷(二)第44頁第3-
    9 行）；且經本院以「其主要請求權在於改用自用住宅稅率
    課徵土地增值稅，至於退還溢繳稅額，僅在改用自用住宅稅
    率有理由時，始附隨發生之事實，是以本案請求之法律關係
    主要為請求依自用住宅稅率課徵土地增值稅，應屬於一般公
    法上之請求權，並非稅捐稽徵法第28條之退稅請求權…本件
    事實所涉之法規乃土地稅法第34條之1 第2 項之規定，即『
    稽徵機關應主動通知土地所有權人，其合於自用住宅用地要
    件者，應於收到通知之次日起30日內提出申請，逾期申請者
    ，不得適用自用住宅用地稅率課徵土地增值稅。』…本件原
    告95年5 月22日申請就系爭土地之移轉改按自用住宅稅率計
    徵土地增值稅，因長期未行使其申請改用稅率之權利，而有
    權利失效之情事，自不得以被告因檔案銷燬無法查證已否通
    知，即指被告未為通知，本件應由原告承受事證不明之不利
    益，應認原告已逾期提出申請。被告未依土地稅法第34條之
    1 第2 項之意旨予以審查，而以此為退稅之請求已逾15年時
    效為由予以否准，訴願決定亦持相同見解，理由固均有未當
    ，惟否准結論則無二致，自可予以維持。」判決駁回其訴確
    定（見原處分卷(二)第49、50頁）。原告嗣於98年10月28日另
    基於修正後之稅捐稽徵法第28條第2 項規定，起訴請求「被
    告對於原告所有系爭土地作成退還所溢繳土地增值稅，並自
    拍定人代為繳納稅款之日起算，至填發收入退還書國庫支票
    之日止，按更正稅額，依代為繳納稅款之日郵政儲金匯業局
    之1 年期定期存款利率，按日加計利息，將溢繳稅款退還法
    院重新分配。」訴訟標的一為請求依自用住宅稅率課徵土地
    增值稅請求權；另則為稅捐稽徵法第28條規定之退稅請求權
    ，兩者訴訟標的不同，是被告抗辯本案訴訟標的為本院95年
    度訴字第4214號確定判決效力所及云云，容有誤解，尚無可
    採，合先敘明。
二、事實概要：
    原告所有臺北市○○區○○段5 小段186 地號土地（應有部
    分1/4 ，以下簡稱系爭土地，地上建物門牌臺北市南港區○
    ○○路○ 段148 號3 樓），於80年4 月1 日經臺灣士林地方
    法院（以下簡稱士林地院）民事執行處強制執行拍定，80年
    4 月10日由訴外人李肖龍取得所有權。因原告未申請按自用
    住宅用地稅率課徵土地增值稅，被告乃以80年4 月13日北市
    稽南二字第6642號函核定按一般用地稅率課徵土地增值稅，
    並請執行法院代為扣繳土地增值稅新臺幣（下同）654,609
    元在案。嗣原告於95年5 月23日向被告所屬南港分處申請改
    按自用住宅用地稅率課徵土地增值稅，經該分處以逾15年之
    請求權消滅時效為由，以95年6 月2 日北市稽南港增字第09
    560282600 號函復予以否准。原告不服，提起訴願，經臺北
    市政府以95年10月5 日府訴字第09584910000 號訴願決定駁
    回，向本院提起行政訴訟，經本院以96年11月22日95年度訴
    字第4214號判決駁回原告之訴，因原告逾越法定期間提起上
    訴而告確定在案。嗣原告於98年3 月6 日向被告所屬南港分
    處申請系爭土地改按自用住宅用地稅率課徵土地增值稅，並
    退還溢繳稅款，經該分處審認本案之土地增值稅業經本院裁
    定駁回原告之上訴，行政救濟業已確定，乃以98年4 月21日
    北市稽南港甲字第09830238900 號函復原告。原告不服，提
    起訴願，經被告重新審查後，乃以98年6 月3 日北市稽南港
    字第09830374000 號函自行撤銷前揭函復及敘明土地增值稅
    之核定處分業已確定，並無違誤，仍應無法准予退稅。嗣臺
    北市政府以前揭函復已不存在為由，以98年6 月25日府訴字
    第09870074800 號訴願決定不受理。原告對於上開被告98年
    6 月3 日北市稽南港字第09830374000 號函仍表不服，提起
    訴願，再遭臺北市政府決定不受理，遂向本院提起行政訴訟
    。
三、本件原告主張：
(一)、本案原告所有系爭土地於80年間被執行法院拍賣，被告依一
    般稅率課徵土地增值稅654,609 元，函請執行法院代為扣繳
    ，原告請求被告辦理退稅，被告以98年6 月3 日北市稽南港
    字第09830374000 號函予以否准，經訴願程序後提出爭訟為
    被告自認之事實，顯與行政程序法第92條第1 項規定及司法
    院釋字第423 號解釋之要件相合，自屬行政處分。何況該否
    准退稅函為公文書之一種，依行政訴訟法第176 條、民事訴
    訟法第355 條規定，推定為真正，得作為認定事實之基礎，
    文末尚且記載如有不服得提起訴願之教示，被告認非行政處
    分，違反誠實信用原則，有應撤銷之法律上原因。
(二)、按訴訟法上所謂「同一事件」，係指同一當事人就同一法律
    關係為同一請求而言，若一有不同，即不受確定判決之拘束
    。被告謂最高行政法院判決確定，係就選擇適用自用住宅用
    地稅率課徵土地增值稅，要與本案以退稅請求權為法律關係
    之請求不同，自不受確定判決之拘束。何況，自98年1 月21
    日稅捐稽徵法第28條修正公布後，凡屬稅捐稽徵機關適用法
    令錯誤、計算錯誤或其他可歸責於政府機關錯誤，致溢繳稅
    款者，不論該案件是否經行政救濟確定，稅捐稽徵機關均應
    自知有錯誤原因之日起2 年內查明退還，其退還之稅款不以
    5 年內溢繳者為限，5 年以外之稅款亦得退還之，不適用稅
    捐稽徵法第28條第1 項規定之限制；而同意旨之財政部98年
    2 月10日台財稅字第09804505760 號函釋，在闡釋法規之真
    意，依法亦有拘束被告及訴願決定機關之效力。惟本案訴願
    決定機關認同被告98年6 月3 日北市稽南港字第0983037400
    0 號函而否准所請，未依上開函釋實體審究是否符合稅捐稽
    徵法第28條之規定，即有違誤。
(三)、次按土地稅法第34條之1 規定，若單獨申報土地移轉現值或
    無須申報土地移轉現值之案件，土地所有權人無收到稽徵機
    關之通知，縱逾30日之期間，亦得申請選擇適用自用住宅用
    地稅率課徵土地增值稅，因未通知屬可歸責於稽徵機關之錯
    誤，致納稅義務人溢繳稅額，依稅捐稽徵法第28條第2 項規
    定，稽徵機關辦理退稅不受時效之限制。此項規定，依稅捐
    稽徵法第1 條有優先於其他法律而適用之效力。原告所有系
    爭土地一直作自用住宅使用，並辦竣戶籍登記，無出租、營
    業之事實，未曾適用優惠稅率課徵土地增值稅，且不曾收到
    被告依土地稅法第34條之1 第2 項規定之通知，為被告於申
    請程序及訴願程序所不爭執，本得選擇適用自用住宅用地稅
    率課徵土地增值稅，詎被告竟不依法通知致有溢繳稅額之情
    事，足見有可歸責之原因。又「履行義務，不得拒絕」為行
    政機關應遵循之法則（最高法院20年上字第217 號判例參照
    ），行政機關應受義務不得拒絕之拘束，對原告之申請，應
    予准許。
(四)、系爭土地本得依優惠稅率計課，依土地稅法第34條之1 第2
    項規定，被告依法有通知原告申請適用自用住宅用地稅率課
    徵土地增值稅之義務，竟怠於行使法律所課予義務，致原告
    被依一般稅率計課而溢繳稅額，而有可歸責，依稅捐稽徵法
    第28條規定申請退稅。被告若主張無可歸責，應舉證確實有
    依土地稅法第34條之1 通知原告，併原告收到不依限於30日
    內行使權利之事實負舉證責任，否則，即有依原告申請，准
    予適用自用住宅用地稅率課徵土地增值稅，並加計利息退還
    溢繳稅額之義務等情。並聲明求為：1.判決撤銷訴願決定及
    原處分。2.被告對於原告所有系爭土地作成退還所溢繳土地
    增值稅，並自拍定人代為繳納稅款之日起算，至填發收入退
    還書國庫支票之日止，按更正稅額，依代為繳納稅款之日郵
    政儲金匯業局之1 年期定期存款利率，按日加計利息，將溢
    繳稅款退還法院重新分配。
四、被告則以：
(一)、按訴願法第1 條第1 項前段、第3 條第1 項、第77條第8 款
    規定，並參照改制前行政法院62年度裁字第41號判例意旨，
    被告98年6 月3 日北市稽南港字第09830374000 號函，僅說
    明原告原所有系爭土地申請改按自用住宅用地稅率課徵土地
    增值稅並退還溢繳稅款乙案，業經鈞院裁定駁回原告之上訴
    ，行政救濟確定在案，核其性質僅係單純的事實敘述及理由
    說明之觀念通知，並非對原告所為之行政處分。從而，本件
    原告向鈞院提起行政訴訟，自非法之所許，訴願決定不受理
    亦無違誤。
(二)、據鈞院95年度訴字第4214號判決理由，系爭土地申請改按自
    用住宅用地稅率課徵土地增值稅之請求權，非稅捐稽徵法第
    28條之退稅請求權甚明。原告仍以被告所屬南港分處未通知
    改按自用住宅用地稅率課徵土地增值稅，係稽徵機關錯誤，
    應依稅捐稽徵法第28條第2 項規定之退稅為由，再次申請退
    還土地增值稅，按改制前行政法院44年判字第44號判例意旨
    ，顯就同一事件再行爭執，自非合法。再者，本案縱屬稅捐
    稽徵法第28條之退稅請求權，惟該法條第2 項之適用要件，
    係以可歸責於政府機關錯誤為前提，鈞院上開判決既已指明
    原告依土地稅法第34之1 條第2 項規定，得申請改按自用住
    宅用地稅率課徵土地增值稅之權利，因長期未行使而有權利
    失效之情事，自不得以被告所屬南港分處因檔案銷燬無法查
    證是否通知，即指未為通知，本件應由原告承受事證不明之
    不利益，應認原告已逾期提出申請等，亦可證本件無可歸責
    於政府機關之事由，自無前揭稅捐稽徵法第28條第2 項規定
    退還溢繳稅款之適用等語，資為抗辯。並聲明求為判決駁回
    原告之訴。
五、本件如事實概要欄所載之事實，有臺北市政府98年6 月25日
    府訴字第09870074800 號訴願決定書、原告98年3 月6 日申
    請函、土地所有權人無租賃情形申請書、土地所有權移轉自
    用住宅用地申請書、臺北市土地登記簿、建築改良物登記簿
    、臺北市政府98年9 月30日府訴字第09870117500 號訴願決
    定書；系爭土地公告現值及公告地價、臺北市都市土地卡、
    被告98年4 月21日北市稽南港甲字第09830238900 號函、本
    院95年度訴字第4214號裁定暨判決、被告所屬南港分處95年
    6 月2 日北市稽南港增字第09560282600 號函、原告95年5
    月22日申請函、臺北市政府95年10月5 日府訴字第09584910
    000 號訴願決定書、被告房屋稅主檔查詢、被告98年6 月3
    日北市稽南港字第09830374000 號函；系爭土地綜合資料、
    被告80年4 月13日北市稽南二字第6642號函等件影本附卷可
    稽（見原處分卷(一)第10-12 、15-34 頁；卷(二)第23、26、39
    、43-52 、56-61 、84-85 、123 頁；訴願卷第31-32 頁
    ），且為兩造所不爭，洵堪認定。
六、按「（第1 項）納稅義務人自行適用法令錯誤或計算錯誤溢
    繳之稅款，得自繳納之日起5 年內提出具體證明，申請退還
    ；屆期未申請者，不得再行申請。（第2 項）納稅義務人因
    稅捐稽徵機關適用法令錯誤、計算錯誤或其他可歸責於政府
    機關之錯誤，致溢繳稅款者，稅捐稽徵機關應自知有錯誤原
    因之日起2 年內查明退還，其退還之稅款不以5 年內溢繳者
    為限。（第3 項）前2 項溢繳之稅款，納稅義務人以現金繳
    納者，應自其繳納該項稅款之日起，至填發收入退還書或國
    庫支票之日止，按溢繳之稅額，依繳納稅款之日郵政儲金1
    年期定期儲金固定利率，按日加計利息，一併退還。（第4
    項）本條修正施行前，因第2 項事由致溢繳稅款者，適用修
    正後之規定。（第5 項）前項情形，稅捐稽徵機關於本條修
    正施行前已知有錯誤之原因者，2 年之退還期間，自本條修
    正施行之日起算。」稅捐稽徵法第28條固著有規定；又「（
    第1 項）土地所有權人申請按自用住宅用地稅率課徵土地增
    值稅，應於土地現值申報書註明自用住宅字樣，並檢附戶口
    名簿影本及建築改良物證明文件；其未註明者，得於繳納期
    間屆滿前，向當地稽徵機關補行申請。逾期不得申請依自用
    住宅用地稅率課徵土地增值稅。（第2 項）土地所有權移轉
    ，依規定由權利人單獨申報土地移轉現值或無須申報土地移
    轉現值之案件，稽徵機關應主動通知土地所有權人，其合於
    自用住宅用地要件者，應於收到通知之次日起30日內提出申
    請，逾期申請者，不得適用自用住宅用地稅率課徵土地增值
    稅。」乃為土地稅法第34條之1 所明定。
七、惟按「行政訴訟法第213 條規定：『訴訟標的於確定終局判
    決中經裁判者，有確定力。』故訴訟標的於確定終局判決中
    經裁判，嗣後當事人即不得為與該確定判決意旨相反之主張
    ，法院亦不得為與該確定判決意旨相反之判斷（本院72年判
    字第336 號判例參照）。本件納稅義務人依稅捐稽徵法第28
    條規定請求退稅被駁回，而提起行政訴訟，其主張核課處分
    適用法令錯誤或計算錯誤之部分屬原確定判決意旨範圍，納
    稅義務人自不得為相反主張而請求退稅，行政法院亦不得為
    相反之裁判，故納稅義務人以與原確定判決確定力範圍相反
    之理由，請求退稅為無理由，高等行政法院應判決駁回。」
    業有最高行政法院95年2 月份庭長法官聯席會議意旨可資參
    照。本件原告無依土地稅法第34條之1 條第2 項規定，得申
    請改按自用住宅用地稅率課徵土地增值稅之權利，業經本院
    前以95年度訴字第4214號判決確定在案，前已述及，則原告
    於本案自不得為與該確定判決意旨相反之主張，本院亦不得
    為與該確定判決意旨相反之判斷。換言之，原告既無申請改
    依自用住宅用地稅率課徵土地增值稅之權，是被告前按一般
    用地稅率核定課徵系爭土地增值稅，自無適用法令錯誤或計
    算錯誤情事。是原告於本案主張其有申請改按自用住宅用地
    稅率課徵系爭土地增值稅之權利，被告前未依土地稅法第34
    條之1 第2 項通知原告，係可歸責於稅捐稽徵機關之錯誤，
    致其溢繳稅額，依稅捐稽徵法第28條第2 項規定，被告退稅
    不受時效限制云云，要無可採。
八、綜上所述，原告之主張並無可取。被告否准原告退稅之申請
    ，並無不合；訴願決定認被告系爭函覆內容非行政處分，所
    為不受理決定，雖有未洽，但駁回結論則無二致，仍應維持
    。原告猶執前詞，訴請撤銷；並請求被告對於原告所有系爭
    土地作成退還所溢繳土地增值稅，並自拍定人代為繳納稅款
    之日起算，至填發收入退還書國庫支票之日止，按更正稅額
    ，依代為繳納稅款之日郵政儲金匯業局之1 年期定期存款利
    率，按日加計利息，將溢繳稅款退還法院重新分配，均無理
    由，俱應駁回。
九、本件事證已臻明確，兩造其餘攻擊防禦方法經本院審酌後，
    核與本件判決結果均不生影響，故不再逐項論述，附敘明之
    。
十、據上論結，本件原告之訴為無理由，爰依行政訴訟法第98條
    第1 項前段、第218 條、民事訴訟法第385 條第1 項前段，
    判決如主文。
中    華    民    國    99    年     1    月   28     日
                    臺北高等行政法院第三庭
                              審判長法  官  林樹埔
                                    法  官  劉穎怡
                                    法  官  林玫君
上為正本係照原本作成。
如不服本判決，應於送達後20日內，向本院提出上訴狀並表明上
訴理由，如於本判決宣示後送達前提起上訴者，應於判決送達後
20日內補提上訴理由書（須按他造人數附繕本）。
中    華    民    國    99    年     1    月   28     日
                                    書記官  黃玉鈴


司法院資訊處製作；財團法人民間司法改革基金會備份。
